臺灣桃園地方法院民事判決
110年度訴字第1212號
原      告  賴森源  
訴訟代理人  游淑琄律師
            邱清銜律師
被      告  3辜震南  
            4謝美月  

            10樂成投資有限公司


兼  
法定代理人  8賴靈焜  


被      告  11李秀霞
            13蔡嘉玟
            14游小郁



            15鑫興投資有限公司


兼  
法定代理人  9賴靈欣  


被      告  16捷登建設股份有限公司


兼  
法定代理人  12李秀美


被      告  26宇祐投資事業有限公司（黃蕭治、黃連順、黃連
              旺、黃毅、黃連麒、黃美麗、黃美枝、黃美燕、
              黃美貞、電欣電子有限公司、黃留住之承當訴訟
              人）

法定代理人  吳淇煜  

上  一  人
訴訟代理人  方正彬律師
上列當事人間分割共有物事件，本院於民國111年5月17日言詞辯
論終結，判決如下：
    主      文
一、兩造共有桃園市○○區○○○段00地號土地(面積：4876.98平方
    公尺)，分歸由原告、被告賴靈欣、被告賴靈焜共同取得，
    並由原告、被告賴靈欣、被告賴靈焜按應有部分比例各3分
    之1維持共有。
二、原告、被告賴靈欣、被告賴靈焜應按附表二所示之金額，補
    償其他共有人。
三、訴訟費用由兩造依附表一所示之應有部分比例負擔。
    事實及理由
壹、程序方面：
一、按不變更訴訟標的，而補充或更正事實上或法律上之陳述者
    ，非為訴之變更或追加，民事訴訟法第256條定有明文。本
    件原告訴之聲明雖迭經改變，然均屬就桃園市○○區○○○段00
    地號土地（下稱系爭土地）分割方法之變更，而分割共有物
    之訴，法院不受兩造分割方案聲明之拘束，合先說明。
二、次按訴狀送達後，原告不得將原訴變更或追加他訴，但該訴
    訟標的對於數人必須合一確定時，追加其原非當事人之人為
    當事人者，不在此限，民事訴訟法第255條第1項第5款定有
    明文。
　㈠原告起訴時列黃傳能為被告，惟黃傳能於起訴前之民國110年
    3月31日已歿，故原告撤回黃傳能，並追加其全體繼承人即
    黃蕭治、黃連順、黃連旺、黃毅、黃連麒、黃美麗、黃美枝
    、黃美燕、黃美貞（下稱黃傳能全體繼承人）為被告，有民
    事追加起訴狀、除戶戶籍謄本、戶籍謄本、繼承系統表、家
    事事件公告查詢結果在卷為憑（本院卷一第59至87頁），合
    於上開規定，應予准許。
　㈡原告於訴訟繫屬中追加漏列之共有人宇祐投資事業有限公司
    為被告，並撤回起訴時已非共有人之張源宗（本院卷一第24
    0頁），有系爭土地異動索引在卷可稽（本院卷一第274頁）
    ，合於上開規定，應予准許。　　　　
三、再按訴訟繫屬中為訴訟標的之法律關係，雖移轉於第三人，
    於訴訟無影響；前項情形，第三人經兩造同意，得聲請代移
    轉之當事人承當訴訟，民事訴訟法第254條第1、2項定有明
    文。
　㈠原系爭土地共有人莊慧玲於本件訴訟繫屬中，已將其系爭土
    地之應有部分全部移轉予原告，有系爭土地異動索引在卷可
    稽（本院卷一第275頁），原告原應聲請承當莊慧玲之訴訟
    上地位，惟因原告承當時，就其承當之部分已無兩造對立關
    係，故原告撤回該共有人之訴訟（本院卷一第303頁），於
    法並無不合，應予准許。　
　㈡被告26宇祐投資事業有限公司於本件訴訟繫屬中，受讓原亦
    為被告之黃傳能全體繼承人、電欣電子有限公司、黃留住對
    於系爭土地之全部應有部分，而上開被告均具狀同意由宇祐
    投資事業有限公司承當訴訟（本院卷一第284、389、393、3
    95、397、419頁），且為原告所同意（本院卷一第417頁）
    ，復有土地建物查詢資料、異動索引資料在卷可參（本院卷
    一第252至276頁），核與上開規定相符，則黃傳能全 體繼
    承人、電欣電子有限公司、黃留住即脫離本件訴訟，先予敘
    明。　
　㈢被告3辜震南雖於本件訴訟繫屬中，將其系爭土地之應有部分
    全部移轉予原告，有土地建物查詢資料、異動索引在卷可稽
    （本院卷二第99至103、123、124頁），然依前開法條規定
    ，其法律關係於本件訴訟並無影響，且原告至言詞辯論終結
    前，均未向本院聲請承當訴訟，依首揭條文規定之當事人恆
    定原則，辜震南仍有繼續實施訴訟之權能，故辜震南仍為本
    件當事人，合先敘明。
四、被告3、4、8至16經合法通知，均未於最後言詞辯論期日到
    場，核無民事訴訟法第386條各款所列情形，爰依原告之聲
    請，由其一造辯論而為判決。  　　　
貳、實體方面：
一、原告主張：兩造同為系爭土地之共有人，應有部分比例詳如
    附表一所示，兩造就系爭土地並無不分割之協議，亦無因物
    之使用目的而有不能分割之情形，茲因兩造就分割方式未能
    達成協議，為此依民法第823條第1項及第824條之規定，請
    求裁判准予分割系爭土地等語，並聲明：如主文第1、2項所
    示。
二、被告則以：
　㈠被告3、8至16：同意原告分割方案。
　㈡被告4謝美月：不同意原告分割方案，補償金應提高等語。
　㈢被告26宇祐投資事業有限公司：原告所提出之補償金過低，
    宇祐投資事業有限公司有意願與原告、被告賴靈欣、被告賴
    靈焜各4分之1維持共有，合作開發系爭土地；或由宇祐投資
    事業有限公司取得系爭土地全部持分，再由宇祐投資事業有
    限公司以每平方公尺76,000元補償其他共有人，並聲明：原
    告之訴駁回。
三、得心證之理由：
　㈠按各共有人，除法令另有規定外，得隨時請求分割共有物，
    但因物之使用目的不能分割或契約訂有不能分割之期限者，
    不在此限，民法第823條第1項定有明文。原告主張系爭土地
    為兩造所共有，應有部分如附表一應有部分欄所示，且兩造
    間就系爭土地並無不分割之約定，亦無因物之使用目的而有
    不能分割之情形，惟無法就分割方法達成協議等情，有系爭
    土地建物查詢資料在卷可稽（本院卷一第252至256頁；卷二
    第99至103頁），堪信系爭土地並無因物之使用目的不能分
    割之情形，惟兩造迄今仍無法就分割方法達成協議，則原告
    請求分割系爭土地，即屬有據。
　㈡次按分割之方法不能協議決定，法院得因任何共有人之請求
    ，命為下列之分配：1.以原物分配於各共有人。但各共有人
    均受原物之分配顯有困難者，得將原物分配於部分共有人。
    2.原物分配顯有困難時，得變賣共有物，以價金分配於各共
    有人；或以原物之一部分分配於各共有人，他部分變賣，以
    價金分配於各共有人。以原物為分配時，如共有人中有未受
    分配，或不能按其應有部分受分配者，得以金錢補償之，民
    法第824條第2、3項分別定有明文。再按法院裁判分割共有
    物，若係以原物分割，原則上應按其應有部分為分配，且該
    應有部分係以經登記者為準，如共有人中有不能按其應有部
    分受分配者，得以金錢補償之，民法第824條規定甚明(最高
    法院93年度台上字第1797號民事判決意旨參照)。是請求分
    割共有物，以原物分配於各全部共有人為原則，例外於各共
    有人均受原物之分配顯有困難者，方得將原物分配於部分共
    有人，而以金錢補償。
　㈢經查，兩造所提出之分割方案，均係將系爭土地由部分共有
    人維持共有，並由取得土地之人以金錢補償其餘共有人，僅
    係由何人取得、何人補償之不同，又系爭土地位屬「訂定桃
    園航空貨運園區暨客運園區特定區計畫案」商業區領回抵價
    地，依都市計畫之土地使用與都市設計管制要點第5點規定
    ：「商業區建築基地最小開發規模為2,000平方公尺，建築
    基地臨接計畫道路最小面寬為30平方公尺」，有桃園市政府
    建築管理處函文在卷可稽（本院卷一第51至52頁）。本院審
    酌系爭土地受限於上開規定，各共有人均受原物之分配顯有
    困難，是原告主張系爭土地之分割方案為以原物分配予原告
    與部分共有人，並由取得土地之人以金錢補償其餘共有人，
    應為適當。
　㈣原告主張願與被告賴靈欣、被告賴靈焜以各3分之1比例維持
    共有，另以金錢補償其餘未能按其應有部分受分配者，補償
    金給付方法如附表二，以每平方公尺76,000元計算。原告上
    開方案並經除被告4謝美月、26宇祐投資事業有限公司（下
    稱宇祐公司）以外之被告出具同意書表示同意（本院卷一第
    157、407頁）。另被告4謝美月已於言詞辯論終結後將其應
    有部分移轉予被告12李秀美，李秀美亦出具同意書表示同意
    原告分割方案（本院卷二第75頁），惟因渠等係於言詞辯論
    終結後移轉所有權，故謝美月仍應為本案當事人，附此敘明
    。
　㈤宇祐公司雖主張有意願與原告合作開發系爭土地，或由宇祐
    公司取得系爭土地全部持分，再由宇祐公司以每平方公尺76
    ,000元補償其他共有人云云。惟原告訴訟代理人已當庭表示
    不願與宇祐公司共有系爭土地（本院卷二第32頁），且本院
    已於111年3月11日言詞辯論期日當庭諭知被告如有分割方案
    請於111年4月18日前提出，宇祐公司遲至言詞辯論終結後11
    1年5月26日才提出願由宇祐公司取得全部土地之分割方案，
    顯有延滯訴訟且逾時提出之情事，不僅妨礙訴訟之終結，亦
    違反訴訟法上誠信原則，不應准許，故本院自無須審酌此分
    割方案。
　㈥查系爭土地總面積為4876.98平方公尺，依土地登記謄本應有
    部分換算，原告、被告賴靈欣、被告賴靈焜於分割後所取得
    之面積如附表二所示，則原告、被告賴靈欣、被告賴靈焜自
    應補償其餘未取得土地之共有人。經本院囑託廣福不動產估
    價師事務所為鑑定，該事務所針對系爭土地之一般因素、不
    動產市場發展概況、區域因素等因素，採用比較法、土地開
    發分析法進行評估，認系爭土地於起訴時110年6月22日之市
    價為新臺幣（下同）370,651,000元，每平方公尺單價為76,
    000元，有估價報告書在卷可參（估價報告書外放），是以
    原告、被告賴靈欣、被告賴靈焜即應按附表二所示之金額，
    補償其他共有人。雖被告宇祐公司主張該金額過低云云，然
    宇祐公司僅空言主張其於110年12月2日購買系爭土地之單價
    為每平方公尺80,163元，惟其並未舉證以實其說，且買賣價
    金是取決於雙方合意，而非必定與系爭土地之客觀價值相符
    （依宇祐公司自述於110年4月21日、110年7月20日購買系爭
    土地之單價為68,063元），且宇祐公司亦未說明若干金額始
    為合理之補償，故宇祐公司所辯並不可採。
四、綜上所述，原告訴請分割系爭土地，為有理由，應予准許。
    本院審酌上開一切情狀後，認原告主張之分割方法既符合兩
    造多數共有人之意願，亦可兼顧兩造土地之利用及經濟效益
    ，應予准許，爰判決系爭土地分割如主文第1項所示，並由
    原告、被告賴靈欣、被告賴靈焜給付補償金予其他共有人如
    主文第2項所示。
五、又分割共有物之訴，核其性質，兩造本可互換地位，原告提
    起本件訴訟於法雖屬有據，然被告之應訴乃法律規定所不得
    不然，其所為抗辯自為伸張或防衛權利所必要，是本件訴訟
    費用應由兩造依其應有部分之比例分擔，始為公允，爰依民
    事訴訟法第80條之1，諭知兩造訴訟費用負擔之比例如主文
    第3項所示。
中　　華　　民　　國　　111 　年　　6 　　月　　10　　日
                      民事第三庭法　官 吳佩玲

附表一、應有部分及訴訟費用負擔比例 
編號 共有人 應 有 部 分  1 賴森源 873/140000    13241/350000  2 賴靈欣 437971/0000000  3 賴靈焜 17519/56000  4 辜震南 8632/350000  5 謝美月 3453/350000  6 樂成投資有限公司 9059/350000  7 李秀霞 868/140000  8 李秀美 868/140000  9 蔡嘉玟 868/140000  10 游小郁 868/140000  11 鑫興投資有限公司 868/140000  12 捷登建設股份有限公司 868/140000  13 宇祐投資事業有限公司 81426/350000  備註：   1.辜震南雖於言詞辯論終結前，移轉系爭土地所有權全部予被告，惟原告並未向本院聲請承當訴訟，依當事人恆定原則，辜震南仍為本件當事人。    

附表二、分割方案及各共有人應受補償金額
分割前共有人 分割前面積 (平方公尺) 分割後權利範圍 分割後面積 (平方公尺) 找補面積 (平方公尺) 應補償金額 (新臺幣，元以下四捨五入) 應受補償金額 (新臺幣，元以下四捨五入) 賴森源 30.4115 1/3 1625.66 1410.7454 107,216,652元   184.5031      賴靈欣 1525.6970 1/3 1625.66 99.9630 7,597,188元  賴靈焜 1525.7109 1/3 1625.66 99.9491 7,596,139元  辜震南 120.2803 0 0 -120.2803  9,141,300元 謝美月 48.1149 0 0 -48.1149  3,656,732元 樂成投資有限公司 126.2302 0 0 -126.2302  9,593,493元 李秀霞 30.2373 0 0 -30.2373  2,298,033元 李秀美 30.2373 0 0 -30.2373  2,298,033元 蔡嘉玟 30.2373 0 0 -30.2373  2,298,033元 游小郁 30.2373 0 0 -30.2373  2,298,033元 鑫興投資有限公司 30.2373 0 0 -30.2373  2,298,033元 捷登建設股份有限公司 30.2373 0 0 -30.2373  2,298,033元 宇祐投資事業有限公司 1134.6085 0 0 -1134.6085  86,230,246元 合計 4876.98 1 4876.98 0 122,409,969元 122,409,969元  備註：   1.辜震南雖於言詞辯論終結前，移轉系爭土地所有權全部予被告，惟原告並未向本院聲請承當訴訟，依當事人恆定原則，辜震南仍為本件當事人。   2.補償金額計算式：找補面積×每平方公尺76,000元。   3.本表係以本院EXCEL試算結果（本院卷二第125頁）為準，故與本院卷一第405頁及估價報告書第35頁之數值會有所差異。        
以上正本係照原本作成。
如對本判決上訴，須於判決送達後20日內向本院提出上訴狀。如
委任律師提起上訴者，應一併繳納上訴審裁判費。
中　　華　　民　　國　　111 　年　　6 　　月　　10　　日
                                書記官　龍明珠